【裁判字號】    95,聲判,28
【裁判日期】    950831
【裁判案由】    聲請交付審判
【裁判全文】
臺灣臺北地方法院刑事裁定              95年度聲判字第28號
聲  請  人
即  告訴人  甲○○
代  理  人  蘇千祿律師
            詹啟章律師
被      告  丙○○
            乙○○
上列聲請人即告訴人因被告等詐欺案件，不服臺灣高等法院檢察
署中華民國九十五年二月十七日九十五年度上聲議字第七九七號
駁回聲請再議之處分（原不起訴處分案號：臺灣臺北地方法院檢
察署九十四年度調偵字第六三號），聲請交付審判，本院裁定如
下：
      主  文
聲請駁回。
      理  由
一、按告訴人不服上級法院檢察署檢察長或檢察總長認再議為無
    理由而駁回之處分者，得於接受處分書後十日內委任律師提
    出理由狀，向該管第一審法院聲請交付審判；法院認交付審
    判之聲請不合法或無理由者，應駁回之，刑事訴訟法第二百
    五十八條之一、第二百五十八條之三第二項前段，分別定有
    明文。次按民國九十一年一月十七日三讀通過，同年二月八
    日公布之刑事訴訟法第二百五十八條之一係參考德國刑事訴
    訟法第一百七十二條第二項之規定及日本刑事訴訟法第二百
    六十二條准起訴之規定，增訂「聲請法院交付審判制度」，
    告訴人於不服上級檢察署之駁回處分者，得向法院聲請交付
    審判。考其立法目的，無非係為對於檢察官起訴裁量之制衡
    ，除貫徹檢察機關內部檢察一體之原則所含有之內部監督機
    制外，另宜有檢察機關以外之監督機制，由法院保有最終審
    查權而介入審查，提供告訴人多一層救濟途徑（刑事訴訟法
    第二百五十八條之一立法理由參照），以促使檢察官對於不
    起訴處分為最慎重之篩選，審慎運用其不起訴裁量權。從而
    ，本條之適用一方面係強制告訴人先循檢察機關內部之監督
    機制救濟無效果後，始由法院為之；另方面亦促使檢察機關
    內部省視其不起訴處分是否妥當，法院有最終審查權。是交
    付審判之制度雖賦予法院於告訴人交付審判之聲請裁定准否
    前，可依同法第二百五十八條之三第三項規定為「必要之調
    查」，然法院於審查交付審判之聲請有無理由時，應以審酌
    告訴人所指摘不利被告之事證未經檢察機關詳為調查或斟酌
    ，或不起訴處分書所載理由違背經驗法則、論理法則及證據
    法則為限，方符本條係為制衡檢察官起訴裁量權之立法意旨
    ，合先敘明。
二、本件聲請人即告訴人甲○○以被告丙○○、乙○○二人涉有
    刑法第二百十條、第二百十六條、第二百十七條及第三百三
    十九條之罪嫌而提出告訴，案經臺灣臺北地方法院檢察署檢
    察官偵查後，於九十五年一月六日以九十四年度調偵字第六
    三號不起訴處分，聲請人不服，於法定期間內具狀聲請再議
    。嗣經臺灣高等法院檢察署檢察長以其再議為無理由，而於
    九十五年二月十七日以九十五年度上聲議字第七九七號處分
    書駁回再議聲請。聲請人於九十五年二月二十七日收受處分
    書後十日內，旋於九十五年三月二日委由代理人蘇千祿律師
    提出聲請交付審判理由狀，向本院聲請交付審判，經本院審
    核聲請人之程序要件，符合刑事訴訟法第二百五十八條之一
    第一項之規定，此有刑事委任狀及聲請交付審判理由狀附卷
    可參，復經本院依職權調閱臺灣高等法院檢察署九十五年度
    上聲議字第九七九號卷宗核閱無誤，是本件聲請程序係屬適
    法。
三、聲請人之聲請交付審判意旨略以：（一）聲請人與被告丙○○就臺北市○○地○街之店鋪，分別相互定有二次讓渡契約
    書，該兩次讓渡契約書之總價並不相同，而於第二次之契約
    即聲請人於九十一年十一月十日與被告丙○○所訂定之契約
    中，特別約定有定金及分期金日期，且契約中並未授權被告
    等可在未經聲請人同意下即得逕自辦理承租權轉讓過戶登記
    手續，被告等竟共同基於偽造文書及詐欺之犯意，以聲請人
    名義，偽造「股權轉讓同意書」及於年度證券交易稅一般代
    徵稅額繳款書之證券出賣人欄書寫「甲○○」之簽名，進而
    將其聚寶成實業股份有限公司（以下稱聚寶成公司）之股東
    身分、臺北地下街場地利用合作社之社員身分及臺北市政府
    市場管理處之承租戶身分為變更，致其生損害，被告二人確
    實有偽造文書及詐欺犯行，然於原不起訴處分書中及再議聲
    請駁回處分，檢察官均就此偽造事實未予查明，卻認為僅有
    買賣契約書即得自行辦理過戶登記，且認本件僅係單純返還
    租賃權事件，檢察官實過於偏頗被告；（二）又聲請人並未
    積欠被告丙○○新臺幣五百四十萬元；且其位於臺北市中山
    區○○○路三九九巷二十一號三樓之四房地之原所有權人係
    聲請人所有，並非被告丙○○出資所購得，檢察官未加以審
    酌實情，其認事用法有違誤云云。
四、經查：
（一）關於刑法「偽造」概念之解釋，法例上向有形式主意（有
      形偽造）與實質主義（無形偽造）之別，而由我國刑法立
      法目的觀之，係以採形式主義為原則，注重行為人製作名
      義之冒用，是凡無製作權而冒名製作者，則不論其內容之
      真實性如何，即屬偽造；至於無形偽造亦即雖未冒名，然
      其所記載之內容虛偽不實，則以有保持真實義務之公務員
      或從事一定業務之人為限，始得為處罰對象。又刑法第三
      百三十九條第一項詐欺取財罪之成立，係以意圖為自己或
      第三人不法之所有，而以詐術使人將本人或第三人之物交
      付為其要件。而所謂以詐術使人交付，必須被詐欺人因其
      詐術而陷於錯誤，若其所用方法，不能認為詐術，亦不致
      使人陷於錯誤，即不構成該罪，最高法院八十三年臺非字
      第六五號著有判決意旨可參。再同條第二項之詐欺得利罪
      ，亦係以前項之方法得財產上不法之利益為其要件，例如
      取得債權、免除債務之類，最高法院二十五年非字第一一
      九號著有判例意旨可供參考。本件聲請人據以指訴被告丙○○、乙○○有偽造文書及詐欺犯行事證之一，即前揭年
      度證券交易稅一般代徵稅額繳款書，然該繳款書係被告丙○○依其與聲請人間，於九十一年十一月十日就系爭臺北
      地下街雜項區店舖簽訂之讓渡契約書中，載明聲請人願將
      系爭雜項區編號第一○七號店舖一戶及編號第一○二至一
      ○五號店舖二戶之承租權讓渡與被告丙○○，被告丙○○
      因而取得該雜項區店鋪之承租權。而由於欲經營使用該雜
      項區店鋪者，必須具備聚寶成公司股東身分，此為聲請人
      於其所提出之訴狀中所是認，且被告丙○○、乙○○亦於
      檢察官偵訊時，就該店鋪移轉方式係除私下訂定讓渡契約
      外，均係以證券交易稅一般代徵稅額繳款書辦理過戶等情
      供述明確；又觀諸聲請人先前與被告丙○○於九十一年四
      月十日簽訂系爭雜項區編號第一○二至一○五號店舖二戶
      之承租權讓渡契約書之模式，亦係直接由案外人宋玲惠即
      原系爭雜項區編號第一○二至一○五號店舖之承租權人，
      以其為證券出賣人，聲請人甲○○為證券買受人，而由聲
      請人填具該繳款書辦理過戶，此亦與被告丙○○、乙○○
      辦理本件系爭雜項區店鋪之過戶程序相符，足徵被告丙○○、乙○○所言應屬實，是被告丙○○基於與聲請人間所
      訂定之讓渡契約書，而就該雜項區店鋪取得承租權後，其
      當得以被告乙○○為受讓人，直接將該三戶店舖承租權辦
      理過戶至被告乙○○名下，則被告乙○○本於其所受讓之
      權利而製作上開繳款書，其關於該文書乃為有製作權之人
      ，其自有權填具該繳款書而辦理過戶。準此，該年度證券
      交易稅一般代徵稅額繳款書係由證券買受人即被告乙○○
      據實填具並簽章，再連同應納稅款送請稅務單位核收，至
      於被告乙○○於繳款書上之證券出賣人欄所填寫證券出賣
      人姓名為聲請人，僅係在識別出賣者為何人，以便稅務人
      員查核登記，尚非表示出賣人本人簽名之意思，故不生偽
      造署押之問題。揆上所述，被告丙○○、乙○○自未該當
      刑法上偽造私文書及詐欺之構成要件。又聲請人指訴被告
      丙○○偽造股權轉讓同意書乙節，業經證人陳燕娟於偵查
      中到庭證稱：伊按照股東乙○○提交證券交易稅單，再按
      聚寶成公司委託伊代辦事項變更股東名冊，伊沒有看到有
      股權轉讓同意書文件，乙○○只交給伊證券稅單，之後就
      變更股東名冊，伊變更股東名冊用意，是辦理年度稅務申
      報，不涉及公司與股東之財產變更及移轉等語明確；且經
      本院依職權調閱本件偵查卷宗並檢視全卷，聲請人始終未
      提出其所指稱被告丙○○、乙○○偽造之「股權轉讓同意
      書」，是被告丙○○應無偽造股權轉讓同意書之行為甚明
      。再就此部分可見臺灣臺北地方法院檢察署九十四年度調
      偵字第六三號不起訴處分書理由第三項之說明、臺灣高等
      法院檢察署九十五年度上聲議字第七九七號處分書理由第
      二項之說明即可自明，自無聲請人所指陳被告丙○○、乙○○有偽造文書及檢察官未查之情事，聲請人空言指訴，
      實無可採。
（二）又聲請人另據以指訴被告丙○○、乙○○有偽造文書及詐
      欺犯行之根據，係依其所提出之編號第一○七號店舖一戶
      之承租權讓渡契約書中，於第三頁就付款方式另附記載：
      「乙方（即本案被告丙○○）同意未付清款項前不得私自
      辦理過戶，否則視同違反合約放棄先訴抗辯權。」等語；
      惟該附加條款僅見於聲請人所提出之契約書，且其上僅蓋
      有聲請人印文而未蓋有被告丙○○之印文；被告丙○○所
      提出者，並未見有該條附加條款之內容，則上述附加條款
      應可認係由聲請人所自行添加，從而被告丙○○辯稱該內
      容係聲請人所自行添加之字樣等語，應堪採信。
（三）末查，聲請人稱其並未積欠被告丙○○新臺幣五百四十萬
      元；且其係位於臺北市中山區○○○路三九九巷二一號三
      樓之四房地之原所有權人，並非被告丙○○出資所購得云
      云，亦係屬私法法律關係，乃純粹民事問題，亦與被告是
      否涉犯偽造文書及詐欺無關，是聲請人指稱檢察官未予查
      明事實云云自不可採。此外，臺灣臺北地方法院檢察署九
      十三年度偵字第六九五二號不起訴處分書及臺灣高等法院
      檢察署九十三年度上聲議字第三二四二號處分書理由中均
      已就上開各該部分之卷證資料為審酌並詳加指駁，並無重
      要事證漏未審酌之處。
五、綜上所述，聲請人所指被告等有偽造文書及詐欺各節，俱乏
    積極事證可資證明，原不起訴處分書及駁回再議處分書中既
    已詳為調查說明，認無積極證據足資證明被告有何聲請人所
    指訴之犯行，因認被告犯罪嫌疑不足，依刑事訴訟法第二百
    五十二條第十款之規定，原檢察官及臺灣高等法院檢察署檢
    察長分別予以不起訴處分及駁回再議之聲請，於法並無違誤
    ，本件聲請交付審判意旨猶執前詞，對於原處分加以指摘求
    予審判，非有理由，應予駁回。
六、依刑事訴訟法第二百五十八條之三第二項前段，裁定如主文
    。
中    華    民    國  九十五  年    八    月  三十一  日
                   臺灣臺北地方法院刑事第二庭
                       審判長法  官  吳孟良
                             法  官  沈君玲
                             法  官  雷淑雯
上正本證明與原本無異。
本裁定不得抗告。
                             書記官  陳弘文
中    華    民    國  九十五  年    八    月  三十一  日


司法院資訊處製作；財團法人民間司法改革基金會備份。
